【裁判字號】    87,重訴,75
【裁判日期】    890324
【裁判案由】    分割共有物
【裁判全文】
臺灣嘉義地方法院民事判決  八十七年度重訴字第七十五號
    原      告  卯○○○
                戌○○
                丑○○○
                亥○○
                辰○○
                子○○
                酉○○
    右七人共同
    訴訟代理人  蕭世芳律師
    複  代理人  蕭敦仁律師
                寅○○
    被      告  天○○
                丙○○
                乙○○
                甲○○
                戊○○
    兼  右  一
    訴訟代理人  丁○○
    被      告  午○○
                未○○
                壬○○
                庚○○
                宇○○○
    兼  右  一
    訴訟代理人  己○○
    被      告  辛○○
                玄○○
                Ａ○○
    兼右二共同
    訴訟代理人  地○○○
    被      告  黃○○
                癸○○
                宙○○
                巳○○
    兼  右  一
    訴訟代理人  申○○
右當事人間請求分割共有物事件，本院判決如左：
    主      文
被告宙○○、巳○○、申○○、玄○○、Ａ○○、地○○○、黃○○均應就其等被繼
承人蕭黃誾所有坐落嘉義市○路○段一六一之一號建面積０．二二一九公頃土地之應
有部分一一一九六分之九七五、同段一六三號建面積０．一０三八公頃土地之應有部
分九００分之一、同段一六四號建面積０．一五五三公頃土地之應有部分一八００分
之一，分別辦理繼承登記。
兩造共有嘉義市○路○段一六一之一號建面積０．二二一九公頃土地應予變賣，以價
金分配於各共有人。
兩造共有嘉義市○路○段一六三號建面積０．一０三八公頃土地應予變賣，以價金分
配於各共有人。
兩造共有嘉義市○路○段一六四號建面積０．一五五三公頃土地應予變賣，以價金分
配於各共有人。
訴訟費用，由被告玄○○、Ａ○○、地○○○、黃○○、宙○○、巳○○、申○○連
帶負擔一萬分之四０六；由被告天○○負擔一萬分之二六０；由被告丙○○負擔一萬
分之二八三；由被告乙○○負擔一萬分之一四一；由被告甲○○負擔一萬分之一四一
；由被告戊○○負擔一萬分之三八九；由被告丁○○負擔一萬分之五一七；由被告午
○○負擔一萬分之九四四；由被告未○○負擔一萬分之一九０；由被告壬○○負擔一
萬分之一八八；由被告庚○○負擔一萬分之一八八；由被告宇○○○負擔一萬分之二
；由被告己○○負擔一萬分之七；由被告辛○○負擔一萬分之二；由被告玄○○負擔
一萬分之二０三；由被告Ａ○○負擔一萬分之一０一；由被告黃○○負擔一萬分之一
０一；由被告癸○○負擔一萬分之一二五０；由原告卯○○○負擔一萬分之五００；
由原告戌○○負擔一萬分之八五六；由原告丑○○○負擔一萬分之八五六；由原告亥
○○負擔一萬分之八三四；由原告辰○○負擔一萬分之四一七；由原告子○○負擔一
萬分之一０二四；由原告酉○○負擔一萬分之二００。
    事      實
甲、原告方面：
    一、聲明：求為判決合併分割嘉義市○路○段一六一之一號建面積０．二二一九
        公頃、同段一六三號建面積０．一０三八公頃、同段一六四號建面積０．一
        五五三公頃等三筆土地。
    二、陳述：
      （一）共同陳述部分：坐落嘉義市○路○段一六一之一號建面積０．二二一九
            公頃、同段一六三號建面積０．一０三八公頃、同段一六四號建面積０
            ．一五五三公頃等三筆土地（以下簡稱系爭土地），為原告等七人與被
            告天○○、丙○○、乙○○、甲○○、戊○○、丁○○、午○○、陳阿
            花、壬○○、庚○○、宇○○○、己○○、辛○○、玄○○、Ａ○○、
            黃○○、癸○○等十七人及已死亡之蕭黃誾所共有，其各筆土地之應有
            部分分別詳如附表一所示，其中蕭黃誾業已於八十三年十月二十七日死
            亡，其應有部分應由其繼承人即被告玄○○、Ａ○○、地○○○、蕭麗
            瓊、宙○○、巳○○、申○○共同繼承。茲因系爭土地並無因法令規定
            或物之使用目的不能分割或契約約定有不分割之期限等情形，兩造又無
            法達成分割協議，爰訴請分割系爭土地，並請求被告玄○○、Ａ○○、
            地○○○、黃○○、宙○○、巳○○、申○○均應就其等被繼承人蕭黃
            誾所有坐落嘉義市○路○段一六一之一號建面積０．二二一九公頃土地
            之應有部分一一一九六分之九七五、同段一六三號建面積０．一０三八
            公頃土地之應有部分九００分之一、同段一六四號建面積０．一五五三
            公頃土地之應有部分一八００分之一，分別辦理繼承登記後，再依附圖
            甲案所示合併分割系爭三筆土地。
      （二）原告辰○○部分：主張將附圖甲案分割方案中，原告辰○○所分得部分
            與原告子○○所分得部分互相對調而為分割。
    三、證據：提出土地登記謄本三份、地籍圖謄本一份、繼承系統表一份、戶籍謄
        本十六份等為證，並聲請勘驗現場。
乙、被告方面：被告丙○○、乙○○、甲○○、辛○○、宙○○均未於言詞辯論期日
    到場，亦未提出書狀作何聲明或陳述；被告庚○○、宇○○○、己○○則未於最
    後言詞辯論期日到場，惟據其等前所到場，與其餘被告所為之聲明、陳述如左：
    一、聲明：同意分割系爭三筆土地。
    二、陳述：
      （一）被告宇○○○、己○○部分：被告宇○○○、己○○二人於分割後，仍
            願就所分得之部分保持共有。
      （二）被告天○○、戊○○、丁○○、午○○、未○○、壬○○、庚○○、林
            銅鐘部分：主張依照甲案而為分割。
      （三）被告玄○○、Ａ○○、地○○○、黃○○、巳○○、申○○部分：主張
            依照丙案而為分割。
    理      由
一、本件原告於訴訟中將起訴前業已死亡之原列被告蕭黃誾，變更為蕭黃誾之繼承人
    即被告宙○○、巳○○、申○○、玄○○、Ａ○○、地○○○、黃○○，因不甚
    礙被告之防禦及訴訟之終結，應予准許，合先敘明。
二、本件被告丙○○、乙○○、甲○○、辛○○、宙○○業經通知，均未於言詞辯論
    期日到場；被告庚○○、宇○○○、己○○業經通知，則均未於最後言詞辯論期
    日到場，核均無民事訴訟法第三百八十六條所列各款情形，爰依原告之聲請，由
    其一造辯論而為判決。
三、本件原告起訴主張：系爭嘉義市○路○段一六一之一號建面積０．二二一九公頃
    、同段一六三號建面積０．一０三八公頃、同段一六四號建面積０．一五五三公
    頃等三筆土地，為原告等七人與被告天○○、丙○○、乙○○、甲○○、戊○○
    、丁○○、午○○、未○○、壬○○、庚○○、宇○○○、己○○、辛○○、玄
    ○○、Ａ○○、黃○○、癸○○等十七人及已死亡之蕭黃誾所共有，其各筆土地
    之應有部分分別詳如附表一所示，其中蕭黃誾業已於八十三年十月二十七日死亡
    ，其應有部分應由其繼承人即被告玄○○、Ａ○○、地○○○、黃○○、宙○○
    、巳○○、申○○共同繼承，茲因系爭土地並無因法令規定或物之使用目的不能
    分割或契約約定有不分割之期限等情形，兩造又無法達成分割協議，爰訴請分割
    系爭土地，並請求被告玄○○、Ａ○○、地○○○、黃○○、宙○○、巳○○、
    申○○均應就其等被繼承人蕭黃誾所有坐落嘉義市○路○段一六一之一號建面積
    ０．二二一九公頃土地之應有部分一一一九六分之九七五、同段一六三號建面積
    ０．一０三八公頃土地之應有部分九００分之一、同段一六四號建面積０．一五
    五三公頃土地之應有部分一八００分之一，分別辦理繼承登記後，再依附圖甲案
    所示合併分割系爭三筆土地等語。除被告丙○○、乙○○、甲○○、辛○○、宙
    ○○等從未於言詞辯論期日到場，亦未提出書狀作何聲明或陳述外，其餘被告均
    稱同意分割系爭三筆土地；另被告宇○○○、己○○等並稱渠等二人於分割後，
    仍願就所分得之部分保持共有；被告天○○、戊○○、丁○○、午○○、未○○
    、壬○○、庚○○、癸○○等則主張依照甲案而為分割；被告玄○○、Ａ○○、
    地○○○、黃○○、巳○○、申○○等則主張依照丙案而為分割等語，資為抗辯
    。
四、按「各共有人得隨時請求分割共有物。但因物之使用目的不能分割或契約定有不
    分割之期限者，不在此限」；又共有物分割之方法，不能協議決定者，法院得因
    任何共有人之聲請，命為分配，民法第八百二十三條第一項、第八百二十四條第
    二項定有明文。查本件有關原告主張系爭三筆土地均為兩造所共有，其各筆土地
    之應有部分分別詳如附表一所示，其中蕭黃誾業已於八十三年十月二十七日死亡
    ，其應有部分應由其繼承人即被告玄○○、Ａ○○、地○○○、黃○○、宙○○
    、巳○○、申○○共同繼承，且兩造無法達成分割協議，暨系爭土地無因物之使
    用目的不能分割或契約定有不分割之期限等情，業據原告提出土地登記謄本三份
    、地籍圖謄本一份、繼承系統表一份、戶籍謄本十六份等為證，復為到場之被告
    所不爭，並經本院勘驗現場查證屬實，有勘驗筆錄乙份足憑，則依首開說明，原
    告訴請被告玄○○、Ａ○○、地○○○、黃○○、宙○○、巳○○、申○○應就
    其等被繼承人蕭黃誾所有坐落嘉義市○路○段一六一之一號建面積０．二二一九
    公頃土地之應有部分一一一九六分之九七五、同段一六三號建面積０．一０三八
    公頃土地之應有部分九００分之一、同段一六四號建面積０．一五五三公頃土地
    之應有部分一八００分之一，分別辦理繼承登記，並訴請分割系爭三筆土地，洵
    屬有據，應予准許。
五、次按分割共有物之訴，係就同一共有關係之共有物，予以分割，使共有人各就共
    有物之一部分單獨取得所有權之形成訴訟，故數共有物，除「依其性質及其共有
    人與應有部分均相同，並經共有人全體同意者」外，尚難認其得為合併分割（最
    高法院八十五台上字第二五九五號判決要旨參照）。本件系爭三筆土地為兩造所
    共有，其共有人固屬相同，惟各共有人就嘉義市○路○段一六一之一號、同段一
    六三號、同段一六四號三筆土地之應有部分並不全然相同（詳如附表依所示），
    則依上開說明，已難認系爭三筆土地得予合併分割。況數筆土地合併分割，理論
    上為數筆土地合併後再予分割，故合併分割必須數筆土地同一地段，地界相連，
    使用分區，使用性質均相同之土地始得為之，此觀諸八十三年十月十七日修正之
    地籍圖測量實施規則第二百四十一條、第二百四十二條規定自明，查系爭三筆土
    地中，系爭一六三號、一六四號兩筆土地其地界固然相連，但各共有人之應有部
    分並不全然相同，不能予以合併分割，已如前述，而系爭一六一之一號土地與系
    爭一六三號、一六四號兩筆土地，其地界更是毫不相連，有地籍圖謄本一份在卷
    可稽，則依上說明，亦不得予以合併分割。是本件原告與到場被告所主張之甲案
    、乙案、丙案等合併分割方案，顯然均不可採。
六、末按共有物分割之方法，得變賣共有物，以價金分配於各共有人，民法第八百二
    十四條第二項第二款亦有明定。查系爭三筆土地既然不得予以合併分割，而僅得
    逐筆予以分別分割，既如前述，則有關系爭三筆土地之分割方法，本院爰審酌：
    （一）系爭一六一之一號土地之面積為二二一九平方公尺，而被告辛○○之應有
          部分為八三九七００分之五０，被告辛○○又從未向本院陳明渠於分割後
          仍願就所分得之部分與其他共有人保持共有，則本件倘依共有物現狀而予
          實物分割，被告辛○○所分得之土地面積將僅有０‧一三二一平方公尺。
          另系爭一六三號土地之面積為一０三八平方公尺，而被告辛○○之應有部
          分為三六００分之一，被告辛○○又從未向本院陳明渠於分割後仍願就所
          分得之部分與其他共有人保持共有，則本件倘依共有物現狀而予實物分割
          ，被告辛○○所分得之土地面積將僅有０‧二八八三平方公尺。又系爭一
          六四號土地之面積為一五五三平方公尺，而被告辛○○之應有部分為七二
          ００分之一，被告辛○○又從未向本院陳明渠於分割後仍願就所分得之部
          分與其他共有人保持共有，則本件倘依共有物現狀而予實物分割，被告林
          敏雄所分得之土地面積將僅有０‧二一五七平方公尺。
    （二）按畸零地係指建築法第三條所規定面積狹小或地界曲折之基地；而所謂面
          積狹小基地，就都市土地而言係指建築基地深度與寬度任一項未達下列規
          定：正面路寬超過二十五公尺，最小寬度四‧五０公尺，最小深度為十八
          公尺；正面路寬七公尺以下，最小寬度三‧五０公尺，最小深度十二公尺
          而言；又前開規定之基地寬度，每增加十公分，其深度得減少二十公分，
          惟減少後之深度不得小於八公尺，台灣省畸零地使用規則第二條第二項、
          第三條第七條第一項分別定有明文。準此，本件倘依共有物現狀而予實物
          分割，被告辛○○就系爭三筆土地所分得之土地面積，將分別僅有０‧一
          三二一平方公尺、０‧二八八三平方公尺、０‧二一五七平方公尺，顯然
          均將淪為畸零地，且同樣之情況亦將發生在被告宇○○○、己○○之身上
          ，因而嚴重影響被告辛○○、宇○○○、己○○對於系爭三筆土地之利用
          。是既然本件倘採原物分配之結果，顯然不合經濟效益，且有礙於土地之
          正常利用，本院爰認依照民法第八百二十四條第二項第二款之規定，將系
          爭三筆土地分別予以變賣，並以價金分配於各共有人之分割方法，較為恰
          當，爰判決變價分割系爭三筆土地如主文所示。
七、據上論結，本件原告之訴為有理由，並依民事訴訟法第三百八十五條第一項前段
    、第七十八條、第八十一條第二款、第八十五條第一項後段、第二項，判決如主
    文。
中      華      民      國    八十九    年      三      月    二十四    日
~B臺灣嘉義地方法院民事庭
~B    法  官  王金龍
右為正本係照原本作成
如對本判決上訴須於判決送達後廿日內向本院提出上訴狀
中      華      民      國    八十九    年      三      月    二十七    日
~B    書記官  賴琪玲


司法院資訊處製作；財團法人民間司法改革基金會備份。
